臺灣高等法院臺南分院民事判決　　　　　96年度上易字第66號
上　訴　人　林務局（原名林士榮）
被上 訴 人　京城商業銀行股份有限公司嘉義分公司
法定代理人　乙○○
訴訟代理人　丙○○
　　　　　　甲○○
上列當事人間請求返還不當得利事件，上訴人對於中華民國96年
1月17日臺灣嘉義地方法院第一審判決（95年度訴字第599號）提
起上訴，本院於96年5月29日言詞辯論終結，判決如下：
    主  文
上訴駁回。
第二審訴訟費用由上訴人負擔。
    事  實  及  理  由
一、上訴人起訴主張：
  (一)、伊前向被上訴人（原名台南區中小企業銀行股份有限公司
      ）嘉義分公司借款新台幣（下同）2,520萬元，並由訴外
      人林木權、邱敬、邱南海男及郭招端平擔任連帶保證人。
      伊並擔任訴外人林木權向被上訴人借款1,000萬元之連帶
      保證人。伊於94年10月13日邀同訴外人阿里山旅行社有限
      公司與被上訴人共同簽訂「債務清償協議書」，約定由上
      訴人交付現金1,000萬元及相當於3,000萬元之寶島周遊券
      予被上訴人，以抵償全部債務。其中現金500萬元應於簽
      立本契約書之同時以現金交付；其餘尾款500萬元應自94
      年11月起至95年12月止，按月於每月15日平均攤還，並應
      於簽定本協議書時交付經被上訴人認可之等額各期票據備
      償。又依協議書第5條約定「甲乙方在確依本協議書之約
      定履行前，本案之債權債務關係仍不消滅。惟除依本協議
      書所載外，丙方不得再向其他債務人、連帶保證人為其他
      主張或請求。甲乙方依本協議書履行，並提出所簽訂九十
      六年度之特約聯盟飯店符合第三條第（七）款之約定條件
      之證明時，本債權債務關係於民國95年12月31日屆期消滅
      」。
  (二)、惟因被上訴人與上訴人簽訂債務清償協議書時，竟隱匿其
      已參與分配連帶保證人邱南海男強制執行事件，受償668,
      971元之事實，上訴人在不知情之情況下，仍以原債務金
      額2,520萬元、1,000萬元與被上訴人簽訂債務清償協議書
      ，而未扣除上開執行款668,971元。被上訴人就金額668,9
      71元之債權既已消滅，竟又重複受償，被上訴人顯係不當
      得利，爰依不當得利之法律關係，請求被上訴人如數給付
      ，並加計法定遲延利息。原審為伊敗訴之判決，於法不合
      ，爰提起上訴。
  (三)、聲明：
    1.原判決廢棄。
    2.被上訴人應給付上訴人668,971元整，及自起訴狀繕本送
      達翌日起至清償日止，按年息百分之5計算之利息。
    3.第一、二審訴訟費用由被上訴人負擔。
二、被上訴人則以：
  (一)、訴外人梅山鄉農會於93年7月間聲請強制執行訴外人邱南
      海男之不動產（93執宇字第2576號），伊聲請併案強制執
      行，雖受分配668,971元，然依執行法院分配表（分配截
      止日為94年6月7日）所載：該筆借款尚欠本金2,520萬元
      、利息13,897,890元、違約金2,642,058元、合計41,739,
      948元。該次執行分配款668,971元，先行充抵執行訴訟費
      187,930元，餘額僅能充抵利息481,041元，並未清償本金
      。
  (二)、在系爭分配款入帳後，上訴人為解決其等之債務，遂於94
      年10月13日（答辯狀誤載為95年10月13日）與伊簽訂「債
      務清償協議書」，雙方並「重新確認」結算至94年8月15
      日止之債務明細如債務清償協議書所載，協議書第1條第1
      項所列之本金、利息、違約金數額均無誤，亦即將上述分
      配款抵充481,041元利息後，再加上94年6月7日至94年（
      被上訴人誤載為95年）8月15日共69日之利息387,300元及
      違約金77,464元，總計本金為2,520萬元、利息為13,804,
      149元、違約金為2,719,522元均無誤。至債務清償協議書
      第1條第1項所列之訴訟費用509,214元，漏未將受分配之
      187,930元扣除，並誤列一筆財產查詢費9,000元，實際上
      之訴訟費用金額應為312,284元。
  (三)、從而，伊並無隱匿前開分配款受償之事實，上開債務清償
      協議書之債務明細亦經雙方所「確認無訛」，伊受償即非
      不當得利。另伊所領受之分配款係依民事執行程序受償，
      並非無法律上之原因而受有利益，且所取得款項並已充償
      上訴人部分之債務，使上訴人債務減少，更無致使上訴人
      受有損害，是上訴人指摘容有誤會等語，資為抗辯。
  (四)、聲明：
    1.上訴駁回。
    2.第二審訴訟費用由上訴人負擔。
三、兩造不爭執之事實：
  (一)、上訴人前向被上訴人借款2,520萬元，並由訴外人林木權
      、邱敬、邱南海男及郭招端平擔任連帶保證人。上訴人並
      擔任案外人林木權向被上訴人借款1,000萬元之連帶保證
      人。訴外人梅山鄉農會強制執行拍賣訴外人邱南海男所有
      之不動產，被上訴人經由法院執行處於94年7月27日分配
      ，被上訴人於94年8月1日收到執行分配款668,971元。
  (二)、94年10月13日，上訴人邀同訴外人阿里山旅行社有限公司
      與被上訴人共同簽訂「債務清償協議書」，約定由上訴人
      交付現金1,000萬元及相當於3,000萬元之寶島周遊券予被
      上訴人，以抵償全部債務。其中現金500萬元應於簽立本
      契約書之同時以現金交付；其餘尾款500萬元應自94年11
      月起至95年12月止，按月於每月15日平均攤還，並應於簽
      定本協議書時交付經被上訴人認可之等額各期票據備償。
      又依協議書第5條約定「甲乙方在確依本協議書之約定履
      行前，本案之債權債務關係仍不消滅。惟除依本協議書所
      載外，丙方不得再向其他債務人、連帶保證人為其他主張
      或請求。甲乙方依本協議書履行，並提出所簽訂九十六年
      度之特約聯盟飯店符合第三條第（七）款之約定條件之證
      明時，本債權債務關係於民國95年12月31日屆期消滅」。
  (三)、系爭債務清償協議書第1條第1項所列之本金、利息、違約
      金數額，乃係將上述金額抵充481,041元利息後，再加上9
      4年6月7日至94年8月15日共69日之利息387,300元及違約
      金77,464元，總計本金為2,520萬元、利息為13,804,149
      元、違約金為2,719,522元，另債務清償協議書第1條第1
      項所列之訴訟費用509,214元，係漏未將受分配之187,930
      元扣除，並誤列一筆財產查詢費9,000元，實際上之訴訟
      費用金額應為312,284元（上訴人對於被上訴人之上述計
      算式並無意見，見原審卷第111頁）。
  (四)、以上兩造不爭執事實，並有被上訴人製作之計算書、臺灣
      嘉義地方法院民事執行處93年執字第2576號強制執行金額
      計算書分配表、被上訴人存摺影本、債務清償協議書（以
      上均為影本，見原審卷第66至72頁、第24頁、第13至17頁
      ），堪信為真實
四、至於上訴人主張被上訴人故意隱匿已領受668,971元分配款
    之事實，又與上訴人簽訂債務協商契約，為重複受償，顯有
    不當得利等語，則為被上訴人所否認，並以前開情詞置辯。
    是本件應審酌者為：被上訴人領取分配款獲償668,971元後
    ，嗣又與上訴人簽訂「債務清償協議書」，並共受償4,000
    萬元，則被上訴人在668,971元範圍內有無重複受償而不當
    得利？經查：
  (一)、按無法律上之原因而受利益，致他人受損害者，應返還其
      利益。雖有法律上之原因，而其後已不存在者，亦同，民
      法第179條定有明文。亦即，必受領利益之人無法律上之
      原因而受利益，或嗣後原因不存在，始能構成不當得利。
  (二)、訴外人梅山鄉農會於93年3月1日聲請對訴外人邱南海男強
      制執行，拍賣訴外人邱南海男所有之不動產，被上訴人則
      於94年1月3日持臺灣嘉義地方法院90年12月7日所核發之
      嘉院興民執速字第8173號債權憑證，以訴外人邱南海男擔
      任上訴人2,520萬元借款之連帶保證人迄未還款為由，聲
      請參與分配等情，其後於94年8月1日領得分配執行款668,
      971元等情，有臺灣嘉義地方法院民事執行處93年執字第
      2576號強制執行金額計算書分配表在卷可憑（見原審卷第
      62至72頁）。是以，被上訴人受領分配後之執行款項668,
      971元之法律上原因，既基於債權憑證上所載之債權，應
      非無法律上原因，而兩造於嗣後所簽訂之債務清償協議書
      第5條亦僅約定：「被上訴人不得再向其他債務人、連帶
      保證人為其他主張或請求」，並未約定「被上訴人須將之
      前受償之款項返還」，自難認被上訴人受領分配款668,97
      1元為不當得利。
  (三)、又兩造協同訴外人阿里山旅行社有限公司、邱敬共同簽訂
      「債務清償協議書」，約定由上訴人交付現金1,000萬元
      及相當於3,000萬元之寶島周遊券予被上訴人，以抵償全
      部債務乙節，既為兩造所不爭執，而該債務清償協議書迄
      本院言詞辯論終結之時，均未經兩造撤銷或解除（見本院
      卷第36頁）。從而，被上訴人受領現金1,000萬元及相當
      於3,000萬元之寶島周遊券，亦難認為不當得利。
  (四)、至上訴人主張：被上訴人於訂立債務清償協議書時，故意
      隱匿受償66萬多元之事實，若被上訴人有告知，上訴人定
      會要求扣除該筆款項，不然協議就不會成立等語，然觀諸
      上訴人之上開主張，應僅屬上訴人得否主張其受詐欺或有
      無因錯誤而成立「債務清償協議書」之情事，亦即，若上
      訴人認有上述情事，自應先依法撤銷債務清償協議書後，
      始得主張被上訴人受領現金1,000萬元及相當於3,000萬元
      之寶島周遊券為不當得利。至被上訴人自認前揭債務清償
      協議書第1條第1項所列之訴訟費用509,214元部份中，漏
      未將受分配之187,930元扣除，並誤列一筆財產查詢費9,0
      00元，實際上之訴訟費用金額應為312,284元等情，若上
      訴人欲主張就此部分其受詐欺或因錯誤而成立「債務清償
      協議書」，仍應依法先撤銷債務清償協議書後，始得主張
      被上訴人受領現金1,000萬元及相當於3,000萬元之寶島周
      遊券為不當得利，然上訴人既未為此等權利之主張，同前
      所述，亦難認被上訴人受領現金1,000萬元及相當於3,000
      萬元之寶島周遊券為不當得利。
五、綜上所述，上訴人依民法第179條不當得利之法律關係，請
    求被上訴人給付上訴人668,971萬元，及自起訴狀繕本送達
    翌日起至清償日止，按年利率百分之5計算之利息，為無理
    由，應予駁回。原審為上訴人敗訴之判決，及駁回其假執行
    之聲請，並無不合。上訴意旨指摘原判決不當，求予廢棄改
    判，為無理由，應予駁回。
六、本案事證已臻明確，兩造其餘攻擊防禦方法及舉證，核與判
    決結果無影響，爰不另一一論述，附此敘明。
七、據上論結，本件上訴為無理由，依民事訴訟法第449條第1項
    、第78條，判決如主文。
中　　華　　民　　國　　96　　年　　6　　月　　  8　　日
                  民事第二庭    審判長法  官    丁振昌
                                      法  官    吳上康
                                      法  官    李素靖
上為正本係照原本作成。
不得上訴。
中　　華　　民　　國　　96　　年　　6 　　月　　12　　日
                                      書記官    林鈴香
